【裁判字號】    89,易,29
【裁判日期】    900309
【裁判案由】    侵占
【裁判全文】
臺灣新竹地方法院刑事判決                            八十九年度易字第二九號
    公  訴  人  臺灣新竹地方法院檢察署檢察官
    被      告  丙○○
    選任辯護人  黃國郎律師
右列被告因侵占案件，經檢察官提起公訴（八十八年度偵字第九一號），本院判決如
左：
    主  文
丙○○無罪。
    理  由
一、公訴意旨略以：緣新竹縣竹北市○○○段二五二之一一及二五二之六六地號工業
    用地，為告訴人乙○○之母施足妹向日意雕刻廠股份有限公司所購買，惟因礙於
    法令無法辦理所有權移轉登記予施足妹。於民國七十一年及七十二年間因施足妹
    欲與建商楊漢淮合建房屋出售，而將二五二之一一地號土地於七十一年二月二十
    五日分割出二五二之一三九地號、於七十二年四月二十五日在分割出二五二之一
    四０、二五二之一四一地號，至此土地合計四筆（當時二五二之六六地號土地因
    道路用地已被徵收為公有）。於合建過程中因楊漢淮資金不足，故改由甲○○興
    建，惟甲○○仍無力完成，故於七十七年七月二十九日由被告丙○○與施足妹合
    作與甲○○簽訂契約，共同以新台幣（下同）一千萬元代價將甲○○依合建契約
    應分得部分即二五二之一一地號、二五二之一四０地號土地上所建未完成之十一
    戶房屋買下，嗣施足妹退出該契約，而由被告單獨為該契約買受人（其間上開四
    筆土地已移轉登記於巧湘工業有限公司【下稱巧湘公司】名下，於七十七年八月
    一日被告與巧湘公司、代表人即告訴人、及施足妹分別簽立買賣標的物均為二五
    二之一三九地號土地、及其上地址為新竹市○○路五八六號之建物，然當事人不
    同之二份買賣契約，而因上開四筆土地登記在巧湘公司名下，為求方便及符合法
    令規定，遂於七十七年八月間以變更巧湘公司所有股東及負責人之方式，使被告
    取得二五二之一三九地號土地所有權，並持有未出售予被告之二五二一一、二五
    二之一四０地號土地），惟因被告與甲○○均無法履行上開契約，故經被告、甲
    ○○、告訴人三方協議後，於八十一年十二月三十一日，由告訴人買受甲○○依
    合建契約所分得之新竹市○○路五八０號、五八四巷四、六、八、十、十二、十
    四、十六號八戶房屋之權利（其中三戶已由甲○○出售予他人）。因被告就上開
    房屋已給付甲○○六百五十萬元，故新竹縣竹北市○○路五八０號、五八四巷四
    至十六號房屋之所有權乃由被告與告訴人依出資比例所共有，而上開房屋所坐落
    之二五二之一一、二五二之一四０地號土地，依合建原理亦為被告及告訴人所共
    有，惟名義上房屋登記於告訴人名下，土地登記於被告任負責人之巧湘公司名下
    。被告與告訴人雙方依合夥出資關係，被告有權主張登記於告訴人名下房屋之所
    有權，而告訴人為二五二之一一、二五二之一四０地號土地之實際所有人，依合
    建原理，被告可向告訴人主張其所分得房屋所在之土地，此情況亦為雙方所明知
    。惟被告因與告訴人分配房屋問題無法達成合意，竟意圖為自己及他人不法之所
    有，將其名下巧湘公司所持有、原應與告訴人共有之二五二之一一地號土地移轉
    登記為自己個人所有，並將二五二之一四０地號土地移轉登記予其妻彭枝妹所有
    ，而將上開土地侵占入己，並以二五二之一四一、二五二之一一、二五二之一三
    九地號土地向臺灣中小企業銀行設定抵押貸款共四千八百萬元，嗣被告復並將上
    開四筆土地內約二百五時坪土地出售予王順天。而認被告涉有刑法第三百三十五
    條第一項之侵占罪嫌等語。
二、按犯罪事實應依證據認定之，無證據不得推定其犯罪事實，刑事訴訟法第一百五
    十四條定有明文。而認定犯罪事實所憑之證據，固不以直接證據為限，間接證據
    亦包括在內。惟認定不利於被告之事實，須依積極證據，苟積極證據不足為不利
    於被告事實之認定時，即應為有利於被告之認定，更不必有何有利之證據。最高
    法院三十年上字第八一六號亦著有判例。次按告訴人之告訴，係以使被告受刑事
    訴追為目的，是其陳述是否與事實相符，仍應調查其他證據以資審認，最高法院
    五十二年臺上字第一三００號亦著有判例。
三、公訴人認被告涉有侵占罪嫌，無非係以告訴人乙○○指述歷歷，並有土地登記簿
    謄本、被告與案外人王順天所簽立之土地買賣契約書在卷可按等為其主要論據。
四、惟查：訊據被告固不否認將二五二之一四０、二五二之一一地號土地移轉於其妻
    彭枝妹及其個人所有，並以二五二之一四一、二五二之一一、二五二之一三九地
    號土地向銀行辦理抵押貸款，嗣後並將上開四筆土地內約二百五十坪土地出售予
    他人之事實，惟堅詞否認有公訴人所指之侵占犯行，辯稱：二五二之一一、二五
    二之一三九、二五二之一四０、二五二之一四一地號土地皆是巧湘公司之財產，
    伊在七十七年間係以一千六百萬元購買之二五二之一三九地號土地，並已與告訴
    人約定由告訴人協助取得二五二之一一、二五二之一四０地號土地之所有權，巧
    湘公司在七十七年八月間、負責人跟股東已變更為伊及家人。向甲○○買二五二
    之一四０、一四一、一一地號土地，也已付了部分價金，是伊自己一人買的，並
    不是與告訴人之母施足妹一起買的，施足妹只是具名，並未出資。伊亦未與告訴
    人、甲○○就合建契約有所協議等語。
五、經查：被告曾與彭枝妹於七十七年七月二十九日與甲○○簽訂契約，共同以新台
    幣（下同）一千萬元買下甲○○依合建契約應分得部分之十一戶房屋，固有契約
    書一份附卷足佐（見偵查卷第三十二頁），惟施足妹嗣已退出該契約，而由被告
    單獨為該契約買受人，有拋棄書一份在卷為憑（見偵查卷第七十二頁），且告訴
    人對於拋棄書確為施足妹所簽立一節亦無意見（見本院八十九年十月十七日訊問
    筆錄第五頁）；而被告就二五二之一三九地號土地分別以一千萬元、一千六百萬
    元之價金與施足妹、告訴人於七十七年八月一日成立買賣契約，有不動產買賣契
    約書二份在卷為憑（見偵查卷第一０六至一０七之一頁），而前揭二五二之一三
    九地號土地之二份契約書雖均僅記載二五二之一三九地號土地，惟參以前揭被告
    與施足妹共同於七十七年七月二十九日與甲○○所簽立之契約時，二五二之一一
    地號土地早於七十二年間即已分割出二五二之一四一地號土地，有土地登記簿謄
    本在卷可參（見偵查卷第十四頁），而被告與施足妹共同與甲○○所成立之契約
    僅泛載二五二之一一地號土地一節，足見不能僅以前揭二五二之一三九地號土地
    買賣契約書之登載即遽認被告所買受者僅限於二五二之一三九地號土地，且告訴
    人亦不否認收到被告所支付之一千六百萬元，其中一千萬元交付予施足妹等情（
    見偵查卷第二二五頁、本院九十年二月二十二日審理筆錄第六頁），是被告所辯
    係與告訴人約定由告訴人協助另外取得二五二之一一、二五二之一四０地號土地
    之所有權尚非虛罔。而被告及其家人業已受讓告訴人等所有巧湘公司股東之股份
    ，有77年度證券交易稅一般代徵稅額繳款書、公司事項變更登記等附卷可稽，足
    見本件非如告訴人所指僅為便利移轉土地所有權登記始將巧湘公司之負責人變更
    為被告，是被告既已成為巧湘公司之負責人，其得處分巧湘公司名下之土地，當
    無疑義，雖告訴人一再指稱二五二之一一、二五二之一四０地號二筆土地係信託
    登記於被告擔任負責人之巧湘公司名下，惟告訴人並未就此提出證據，且公訴人
    所指被告、甲○○、告訴人三方業已協議由告訴人買受甲○○依合建契約所分得
    之八戶房屋之權利，此除為被告所否認外，亦無其他證據足資佐證。是本件僅有
    告訴人之指述，尚難以告訴人片面之陳述即遽予認定被告有告訴人所指之侵占犯
    嫌。此外，復查無其他積極證據足以證明被告有何侵占犯行，應認為被告之犯罪
    尚不能證明，爰依法為其無罪之諭知。
六、據上論斷，應依刑事訴訟法第三百零一條第一項，判決如主文。
中      華      民      國    九十      年      三      月      九      日
                                臺灣新竹地方法院刑事第二庭
                                        法    官  黃美盈
如不服本判決，應於判決送達後十日內向本院提出上訴狀（應附繕本），上訴於臺灣
高等法院。
右正本證明與原本無異。
                                        書 記 官  吳尚文
中      華      民      國    九十      年      三      月      九      日


司法院資訊處製作；財團法人民間司法改革基金會備份。
